【裁判字號】    99,上訴,2122
【裁判日期】    991228
【裁判案由】    毒品危害防制條例
【裁判全文】
臺灣高等法院臺中分院刑事判決        99年度上訴字第2122號
上  訴  人
即  被  告  陳東源
上列上訴人因違反毒品危害防制條例案件，不服臺灣臺中地方法
院99年度訴字第2225號中華民國99年9月8日第一審判決（起訴案
號：臺灣臺中地方法院檢察署99年度毒偵字第1581號），提起上
訴，本院判決如下：
    主  文
上訴駁回。
    犯罪事實
一、陳東源前因施用毒品案件，經送觀察勒戒後，認有繼續施用
    毒品傾向，再送戒治處所施以強制戒治，於民國（下同）92
    年4月23日執行完畢釋放，並由臺灣臺中地方法院檢察署檢
    察官以92年度戒毒偵字第199號為不起訴處分確定。又因施
    用第一級毒品案件，經本院以97年度訴字第863號判決判處
    有期徒刑7月確定，甫於98年1月22日縮刑期滿執行完畢而於
    翌日出監。詎其仍不知戒絕毒癮，復基於施用第一級毒品及
    第二級毒品之犯意，於99年4月19日晚間8時許，在臺中市○
    區○○路4段220巷5弄7號4樓之4租屋處，以將甲基安非他命
    磨碎後，連同海洛因粉末摻入香煙中吸食之方式，同時施用
    第一級毒品海洛因及第二級毒品甲基安非他命1次；另於99
    年4月21日上午9時許，在上開處所，以將海洛因粉末摻入香
    煙吸食方式，施用第一級毒品海洛因1次，嗣於99年4月21日
    17時45分許，為警持搜索票前開上址搜索，並扣得海洛因3
    包（碎塊狀2包，合計淨重4.28公克，驗餘淨重4.25公克，
    空包裝重0.90公克；粉末狀1包，淨重0.42公克，空包裝重
    0.21公克）、與本件施用毒品犯行無關之分裝袋1批、行動
    電話1支等物，其並同意警方採尿，經送檢驗後而查悉上情
    。
二、案經臺中市警察局第五分局報告臺灣臺中地方法院檢察署檢
    察官偵查起訴。
    理  由
一(一)按被告之自白，非出於強暴、脅迫、利誘、詐欺、疲勞訊問
    、違法羈押或其他不正之方法，且與事實相符者，得為證據
    ，刑事訴訟法第156條第1項定有明文。本件被告於警詢、檢
    察官偵查中、原審準備程序、審理及本院審理時所為之自白
    ，被告於本院審理辯論終結前均未提出其他可供證明被告下
    列經本院所引用之於警詢、檢察官偵查中、原審準備程序、
    審理及本院審理時所為之自白，究有如何之遭受「強暴、脅
    迫、利誘、詐欺、疲勞訊問、違法羈押或其他不正之方法」
    始為自白之證據，以供本院得以即時調查審認，並參酌上開
    所述證據部分之證據等，均足認被告下列經本院所引用之於
    警詢、檢察官偵查中、原審準備程序、審理及本院審理時所
    為之自白，其與事實相符者，依法自得為證據。
  (二)又按現行刑事訴訟法關於「鑑定」之規定，除選任自然人充
    當鑑定人外，另設有囑託機關鑑定制度。依同法第198條、
    第208條之規定，不論鑑定人或鑑定機關、團體，固均應由
    法院、審判長、受命法官或檢察官視具體個案之需要而為選
    任、囑託，並依第206條之規定，提出言詞或書面報告，始
    符合同法第159條第1項所定得作為證據之「法律有規定」之
    情形，否則所為之鑑定，仍屬傳聞證據。然於司法警察機關
    調查中之案件，為因應實務上，或因量大、或有急迫之現實
    需求，併例行性當然有鑑定之必要者，例如毒品之種類與成
    分、尿液之毒品反應，或者槍彈有無殺傷力等鑑定，基於檢
    察一體原則，得由該管檢察長對於轄區內之案件，以事前概
    括選任鑑定人或囑託鑑定機關、團體之方式，俾便轄區內之
    司法警察官、司法警察對於調查中之此類案件，得即時送請
    先前已選任之鑑定人或囑託之鑑定機關、團體實施鑑定，以
    求時效（法務部92年9月1日法檢字第0920035083號函參照，
    刊載於法務部公報第312期）。此種由檢察機關概括選任鑑
    定人或概括囑託鑑定機關、團體，再轉知司法警察官、司法
    警察於調查犯罪時參考辦理之作為，法無明文禁止，係為因
    應現行刑事訴訟法增訂傳聞法則及其例外規定之實務運作而
    為。而毒品種類、成分之鑑定，其中海洛因等第一級毒品部
    分，因有全國一致性，係概括囑託調查局負責鑑定，並由司
    法警察官、司法警察於獲案後即將所查扣之第一級毒品拍照
    、包裝、封緘及黏貼獲案毒品電腦管制條碼逕送調查局為鑑
    定，由該局輸入電腦，全程管制、集中保管送鑑毒品，而僅
    檢送鑑定通知書予送鑑機關。凡此，為本院辦案職務上所已
    知之事實。此種由司法警察官、司法警察依檢察官所概括選
    任之鑑定人或囑託鑑定機關、團體所為之鑑定結果，與檢察
    官選任或囑託為鑑定者，性質上並無差異，同具有證據能力
    （最高法院96年度臺上字第2860號判決意旨參照）。是以，
    本案下述使用之中山醫學大學附設醫院檢驗科藥物檢測中心
    尿液檢驗報告1紙、法務部調查局濫用藥物實驗室鑑定書1份
    ，依上述說明，此係由司法警察官、司法警察依檢察官所概
    括選任之鑑定人或囑託鑑定機關、團體所為之鑑定結果，與
    檢察官選任或囑託為鑑定，性質上並無差異，自有證據能力
    。
  (三)又扣案第一級毒品海洛因3包（碎塊狀2包，合計淨重4.28公
    克，驗餘淨重4.25公克，空包裝重0.90公克；粉末狀1包，
    淨重0.42公克，空包裝重0.21公克）係員警持臺灣臺中地方
    法院核發之搜索票至臺中市○○路○段220巷5弄7號4樓之4搜
    索查獲，有搜索票、扣押筆錄等在卷足稽，本件上開扣案物
    品，均係依法定程式合法所扣得，且查無其他證據足以證明
    係執法人員以違法手段所取得，亦與本案均具有關聯性，當
    有證據能力。
二、訊據上訴人即被告陳東源（下稱被告）固坦承為警查獲前確
    有施用第一級毒品海洛因、第二級毒品甲基安非命之事實，
    惟矢口否認係於99年4月19日晚間8時許，在臺中市○區○○
    路4段220巷5弄7號4樓之4租屋處，以將甲基安非他命磨碎後
    ，連同海洛因粉末摻入香煙中吸食之方式，同時施用第一級
    毒品海洛因及第二級毒品甲基安非他命1次及另於99年4月21
    日上午9時許，在上開處所，以將海洛因粉末摻入香煙吸食
    方式，施用第一級毒品海洛因1次等情，辯稱：其實係於99
    年4月19日以香煙施用海洛因，並未同時施用甲基安非他命
    ，同年月21日係以玻璃球吸食器施用第二級毒品甲基安非他
    命云云。經查：
  (一)被告迭於偵查中及原審審理中供承係於99年4月19日晚間8時
    許，在臺中市○區○○路4段220巷5弄7號4樓之4租屋處，以
    將甲基安非他命磨碎後，連同海洛因粉末摻入香煙中吸食之
    方式，同時施用第一級毒品海洛因及第二級毒品甲基安非他
    命1次及另於99年4月21日上午9時許，在上開處所，以將海
    洛因粉末摻入香煙吸食方式，施用第一級毒品海洛因1次等
    事實（見毒偵卷第17頁，原審卷第26頁反面）、且被告為警
    採尿送驗結果，均確呈海洛因、甲基安非他命經人體代謝後
    之嗎啡及甲基安非他命陽性反應，有臺中市警察局第五分局
    東山派出所採集尿液鑑定同意書、委託驗尿液代號與真實姓
    名對照表（見警卷第26、27頁）、中山醫學大學附設醫院檢
    驗科藥物檢測中心尿液檢驗報告（見毒偵卷第24頁）在卷可
    憑，另扣案之白色粉末3包，經送法務部調查局檢驗結果，
    確有含毒品海洛因成分（碎塊狀2包，合計淨重4.28公克，
    驗餘淨重4.25公克，空包裝重0.90公克；粉末狀1包，淨重
    0.42公克，空包裝重0.21公克），此有該局99年7月8日調科
    壹字第09923015030號鑑定書（見毒偵卷第30頁）附卷可稽
    。是被告之上開自白應與犯罪事實相符，堪認其確有施用海
    洛因及甲基安非他命之行為。
  (二)被告雖辯以其自白錯誤，因當時毒癮發作，晚間對其作筆錄
    ，其想承認就好了云云（見本院卷第45頁）。然被告於99年
    4月22日0時2分於警詢時供稱：「（問：你是如何施用海洛
    因及安非他命毒品？）都是將海洛因或安非他命毒品摻入香
    菸內，用火點燃香菸後由口吸入體內。（問：你出獄後從何
    時間起開始施用海洛因及安非他命？在何處？最後一次於何
    時間、地點？）我從98年7 、8月間開始施用海洛因及安非
    他命毒品，都是在我目前住處內施用，最後一次是於99年4
    月21日上午9時許在住處內施用海洛因毒品。」（見警卷第9
    、10頁）；復於99年4月22日上午11時58分之偵查中供稱：
    「（問：最近一次施用海洛因是何時、何地以何方式施用？
    ）99年4月21日早上9、10點左右，在我復興路租屋處，以將
    海洛因摻入香菸吸食方式施用海洛因一次。（問：最近一次
    施用安非他命是何時、何地以何方式施用？）99年4月19日
    晚上8、9時許，也是在我復興路租屋處，先將安非他命壓碎
    後，連同少許海洛因粉末摻入香菸中再抽煙吸食方式施用一
    次。（問：施用海洛因安非他命是否承認？）我認罪。」（
    見毒偵卷第17頁）；繼於99年8月31日上午9時26分原審審理
    中供稱：「（問：對於檢察官起訴之犯罪事實有何意見？）
    大約在19日的時候我有用過一次海洛因和安非他命，21日那
    天有用就是19日那天沒有施用。（問：就本件施用第一級毒
    品海洛因及甲基安非他命之日期請被告再確認一次？）19日
    有用毒品安非他命、海洛因，21日有施用海洛因一次。」等
    語（見原審卷第26頁背面）。足見被告為警搜索查獲之初，
    於警詢時僅自白其於99年4月21日上午9時許在住處施用第一
    級毒品海洛因一節，並未自白於99年4月19日以香煙同時施
    用第一、二級毒品之情事，且雖警詢筆錄係於99年4月22日
    凌晨0時2分許製作，然該次筆錄內容被告並未自白其於99年
    4月19日同時施用第一、二級毒品犯行部分，而被告係於99
    年4月22日上午11時58分至中午12時32分偵訊時，除自白於
    99年4月21日以香煙施用第一級毒品海洛因外，始自白其於
    99年4月19日以香煙同時施用第一、二級毒品犯行一節，是
    以被告自白其於99年4月19日同時以香煙施用第一、二級毒
    品一節，顯與其所辯係因夜間作筆錄、毒癮發作方承認一節
    不符。再者，被告所辯其於99年4月21日在臺中市○區○○
    路4段220巷5弄7號4樓之4租住處以玻璃球吸食施用甲基安非
    他命云云，惟當日警方搜索時現場亦未查獲有關玻璃球之類
    之施用工具，此觀諸是日搜索押扣物品僅有海洛因3包、分
    裝袋1批、行動電話1支自明。且迄至本案起訴後，被告於原
    審審理中仍表認罪，且於審理中亦供承確係於19日施用毒品
    安非他命、海洛因，21日施用海洛因1次等情，已如前述。
    是被告翻異上訴始改辯稱99年4月19日僅施用海洛因、4月21
    日僅施用甲其安非他命，先前自白有誤云云，顯係事後卸責
    之詞，不足採信。
  (三)又查本件被告施用第一級毒品海洛因及第二級毒品甲基安非
    他命之犯行，距其上開戒治執行完畢釋放之時間雖均已逾5
    年，但因其犯毒品危害防制條例第10條之罪，於戒治執行完
    畢釋放以後，已於5年內再犯毒品危害防制條例第10條之施
    用毒品罪，足見先前所實施之觀察勒戒尚不足以遮斷其施用
    毒品之毒癮，已無法收其實效，被告所為本件施用毒品犯行
    ，即無現行毒品危害防制條例第20條第3項之適用，自毋須
    依同條第1項、第2項規定施予觀察、勒戒或強制戒治之處遇
    程序，而應逕依毒品危害防制條例第23條第2項規定訴追處
    罰。
    綜上所述，被告同時施用第一級毒品海洛因及第二級毒品甲
    基安非他命1次、施用第一級毒品海洛因1次之事實，事證明
    確，其犯行洵堪認定，應依法論罪科刑。
三(一)查海洛因、甲基安非他命係毒品危害防制條例第2條第2項第
    1款、第2款所定之第一級、第二級毒品，不得非法持有、施
    用。被告施用海洛因及甲基安非他命，核其所為，係犯毒品
    危害防制條例第10條第1項施用第一級毒品罪及同條第2項施
    用第二級毒品罪。被告施用毒品前之持有第一級毒品海洛因
    、第二級毒品甲基安非他命等行為，本應分別論以持有第一
    級毒品罪、持有第二級毒品罪，惟持有後進而施用，其持有
    之低度行為應為施用之高度行為所吸收，均不另論以持有罪
    責。被告於99年4月19日同時施用第一級毒品海洛因及第二
    級毒品甲基安非他命，為一行為觸犯數罪名之想像競合犯，
    應從一重論以施用第一級毒品罪。被告所犯上開施用第一級
    毒品2罪，犯意各別，行為不同，應分論併罰。又查被告受
    有上開犯罪事實欄所載之有期徒刑之宣告，並經執行完畢，
    有臺灣高等法院被告前案紀錄表1件在卷可稽，其受有期徒
    刑執行完畢後，5年以內故意再犯本案有期徒刑以上之2罪，
    均為累犯，均應依刑法第47條第1項規定加重其刑。
  (二)原審認被告犯行事證明確，適用毒品危害防制條例第10條第
    1項、第2項，刑法第11條前段、第18條第1項前段、第55條
    、第47條第1項、第51條第5款，並審酌被告有多次犯罪前科
    之素行，其中有多次施用毒品之前案紀錄（參卷附臺灣高等
    法院被告前案紀錄表）、國中畢業之智識程度、經濟貧勉持
    生活狀況（見警卷被告警詢筆錄受詢問人資料），其因施用
    毒品，經強制戒治執行完畢後，仍不思戒惕，且無視於毒品
    對於自身健康之戕害及國家對於杜絕毒品犯罪之禁令，再遭
    查獲施用毒品，未見戒除惡習之決心，惡性非輕，並參酌被
    告於審理時能坦承犯行，態度良好，其施用毒品並無危害他
    人，犯罪手段尚屬平和，所生損害亦非鉅大，暨施用毒品者
    均有相當程度之成癮性及心理依賴，其犯罪心態與一般刑事
    犯罪之本質並不相同，應側重適當之醫學治療及心理矯治為
    宜及前因施用毒品為法院判決之刑度等一切情狀，判處被告
    有期徒刑10月、9月，定其應執行之刑1年5月，並敘明扣案
    毒品諭知從刑之理由（詳後述）。核其認事用法俱無不當，
    量刑亦稱允洽。
  (三)本件被告上訴理由略以：上訴人即被告因本件毒品案於檢察
    官起訴後未收到起訴書，故未注意到起訴內容，於法院審理
    時一時無法陳述事實及有利於被告之詞，導致誤查被告不實
    自白而誤判，就本件施用毒品之方法應是99年4月19日施用
    方法為將葡萄糖磨碎後，連同海洛因粉末摻入香菸中吸食，
    而被告於訊問時稱將安非他命磨碎後連同海洛因粉末摻入香
    菸中吸食為不實、錯誤之陳述，因安非他命其施用之燃點不
    能過高，如以被告所陳述將安非他命置入香菸中連同香煙海
    洛因一起施用，其必產生燒焦味又其臭無比，論理是無法施
    用，被告當時如此陳述，可能是當時任保全工作時，睡眠不
    足又夜間訊問才導致精神不濟，而導致做出錯誤自白，故本
    件應是99年4月19日施用第一級毒品1次，而4月21日是施用
    二級毒品1次云云。惟被告就99年4月21日係施用第一級毒品
    海洛因，迭據被告於警詢、偵查及原審審理時均坦白承認，
    另就99年4月19日同時施用第一級毒品海洛因、第二級毒品
    甲基安非命之犯行，其於警詢時並未提及，然於偵查中及原
    審審理中即供認不諱，被告上訴理由意旨及本院審理中翻異
    供詞，要難遽採，已如前述，其上訴為無理由，應予駁回。
  (四)本件扣案之第一級毒品海洛因3包（碎塊狀2包，合計淨重4.
    28公克，驗餘淨重4.25公克，空包裝重0.90公克；粉末狀1
    包，淨重0.42公克，空包裝重0.21公克；3包共計驗餘淨重
    共4.67公克，另含包裝袋3個），為查獲之第一級毒品，依
    毒品危害防制條例18條第1項前段規定沒收銷毀之；另扣案
    之分裝袋1批、行動電話1支，無法證明供本件被告施用毒品
    所用之物，爰不另為沒收之諭知，附此敘明。
  (五)又被告雖前供稱毒品來源係綽號「金城」之男子，並提供聯
    絡電話，經臺灣臺中地方法檢察署檢察官指揮內政部警政署
    刑事警察大隊查證結果，並未查獲，且經警研判電話使用跡
    象及基地台位置皆與起案之初所呈現之狀態甚遠，研判此對
    象已無繼續使用此一電話，該隊針對此案已無其他偵查方式
    ，建議本案已無繼續追查之必要一節，有臺灣臺中地方法院
    檢察署99年11月11日中檢輝民字99毒偵1581字第144736號函
    及函附之偵查報告1份可佐，是被告雖有供出其施用毒品來
    源，惟並未因而查獲其他正犯或共犯，自無從依毒品危害防
    制條例第17條第1項之規定減輕或免除其刑，併此敘明。
據上論斷，應依刑事訴訟法第368條，判決如主文。
本案經檢察官張慧瓊到庭執行職務。
中    華    民    國    99    年    12    月    28    日
          刑事第十庭      審判長法  官  江  錫  麟
                                法  官  周  瑞  芬
                                法  官  陳      葳
以上正本證明與原本無異。
施用第二級毒品部分，不得上訴，施用第一級毒品部分，如不服
本判決應於收受送達後10日內向本院提出上訴書狀，其未敘述上
訴之理由者，並得於提起上訴後10日內向本院補提理由書（均須
按他造當事人之人數附繕本）「切勿逕送上級法院」。
                                書記官  王  朔  姿
中    華    民    國    99    年    12    月    28    日

司法院資訊處製作；財團法人民間司法改革基金會備份。
